【裁判字號】    89,判,1828
【裁判日期】    890608
【裁判案由】    新型專利異議
【裁判全文】
行  政  法  院  判  決                          八十九年度判字第一八二八號
    原      告  天珩機械股份有限公司
    代  表  人  甲○○○
    訴訟代理人  乙 ○ ○
    被      告  經濟部智慧財產局
右當事人間因新型專利異議事件，原告不服行政院中華民國八十八年四月九日台八八
訴字第一四○八二號再訴願決定，提起行政訴訟。本院判決如左︰
    主  文
原告之訴駁回。
    事  實
本件關係人禮安工業股份有限公司於八十四年八月十七日以其「封箱機貼帶座膠帶頭
撐扶裝置」係由固定板、頂撐板、左右扣扶片及頂推彈簧等所組成，固定板為一垂直
彎折板，一面套鎖於支軸，由彈簧頂推住，另一彎折面以螺絲鎖附頂撐板，頂撐板上
方中央成約九十度之折出弧狀舌片，頂撐板兩邊與固定板折出面間分別夾壓左右扣扶
片，扣扶片形狀成內折小銳角，其下端為斜引上縮，如雙臂之內抱狀等情，向被告申
請新型專利，經被告編為第00000000號審查、再審查，准予專利。公告期間
，原告以本案係運用申請前既有之技術或知識，未能增進功效，有違專利法第九十八
條第一項第一款、第二款及第二項規定，檢附第00000000號「包裝封箱機之
膠帶壓挺及滾輪結構改良」新型專利案（以下稱引證案）公告影本，對之提起異議。
案經被告審查，為本案異議不成立之審定，發給八十七年六月十五日台專（判）○五
○一七字第一一九六二五號專利異議審定書。原告不服，循序提起訴願、再訴願，均
遭決定駁回，遂提起本件行政訴訟，茲摘兩造訴辯意旨如次：
原告起訴意旨略謂︰一、原告於異議、訴願、再訴願等階段中皆一再指出本案中有諸
等結構特徵係早已被揭露於引證案中之事實，且由兩案之結構特徵中可得知其所構成
結構之諸等等效結構之設計運用。本案中之頂撐板、弧狀舌片及扣扶片之設計係同於
引證案之凸弧板及導片之創意，係由於本案在將膠帶上引穿過兩扣扶片、及頂撐板弧
狀舌片前時，藉由弧狀舌片及左右扣扶片的扣頂，使得膠帶豎立成一弧狀體，而不致
往下彎折影響下次黏貼；相對應引證案亦係利用導片（即本案之扣扶片）與凸弧板之
凸弧部（即本案之頂撐板的弧狀舌片）的頂撐，使穿過此處之膠帶呈弧拱狀者，以利
於下次之黏貼。故利用一中央具向外突起之板體，並且於該板體之兩側端緣對應向內
折有適當造形之導片（即扣扶片）之結構，係於本案提出專利申請前即提出專利申請
並准予專利；而本案中為能達成膠帶頭得以保持挺立狀態以利下一次動作之目的，故
亦於頂撐板上形成一弧狀舌片及兩側之扣扶片之空間型態係為一早已公開之技術手段
，且本案所能達成之功效亦無較引證案有增進之處，故所違反專利法第九十八條第一
項第一、二款及第二項之規定係為屬實。二、在本案中所揭露之技術手段，雖然無如
引證案中凸弧板之張合彈性所對應配合之結構，但無該等可達成張合彈性之結構以外
，係可由兩案之外觀及說明書中清楚見得頂撐板（凸弧板）上具弧狀舌片（凸弧部）
且兩側具有扣扶片（導片），此等空間型態之「相同性」係已無庸置疑。另外，兩案
所利用之等效結構之設置，而得以達成膠帶通過時呈現一預定方向之站（挺）立，故
本案所能達成之功效與引證案相同，並且所運用之技術知識亦為相同之情況下，實可
謂兩案之目的結構、特徵及功效皆為相同之情況下，本案無具「新穎性」及「進步性
」之事實已無疑，違反專利法第九十八條第一項第一、二款及第二項之要件係已至明
。三、綜上所述，本案之特徵結構在早已揭露於引證案之情況下，不具新穎性及進步
性之要件，其違反專利法第九十八條第一項第一、二款及第二項規定。尚請鈞院為「
原處分、原決定撤銷」之判決，以符法制等語。
被告答辯意旨略謂︰一、原告主張「引證結構與系爭案相同」乙節，並不正確。事實
上，引證案係於支架內側設導片，於兩支架間裝設支桿及支撐桿，支桿上套設有扭力
彈簧，使扭力彈簧受支撐桿的頂撐而抵於凸弧板的背面，進而使得凸弧板保持有適當
張合彈性；而本案則於固定板一彎折面上設頂撐板，頂撐板上方中央處又突出形成有
弧狀舌片，且頂撐板兩邊與固定板之折出面間為夾壓固設有左右扣扶片，使得膠帶在
穿過弧狀舌片及左右扣扶片間時，並於膠帶封貼切斷後，殘留的膠帶頭即可保持挺立
，以利下一次的封貼動作。兩案構件的形狀與組裝位置均不相同，引證案並無揭示本
案具垂直彎折的固定板，兩案構造特徵不同。二、引證案係前滾輪的支架適當處設有
導片、支桿及支撐桿，利用支桿套設扭力彈簧，使扭力彈簧受支撐桿頂撐，將具有凸
弧部的凸弧板保持適當張合彈性，以供膠帶通過產生具有適當強度之凸拱形，與本案
之頂撐板之弧狀舌片之技術手段特徵及整體結構、空間型態均不相同；本案頂撐板兩
邊與固定板之折出面間為夾壓固設有左右扣扶片，使膠帶在穿過弧狀舌片及左右扣扶
片間時，並於膠帶封貼切斷後殘留的膠帶頭即可保持挺立，以利下一次的封貼動作，
確增進功效而有進步性。綜上所述，原處分並無違誤，敬請駁回原告之訴等語。
    理  由
按稱新型者，謂對物品之形狀、構造或裝置之創作或改良，為專利法第九十七條所規
定。又公告中之新型，任何人認有違反專利法第九十七條至第九十九條規定而向專利
專責機關提起異議者，依同法第一百零二條第一項規定，除應備具異議書外，並應附
具證明文件；從而有無違反專利法規定之情事，依法應由異議人附具證據供查。本件
原告對本案專利申請異議，被告以引證案係前滾輪的支架適當處設有導片、支桿及支
撐桿，利用支桿套設扭力彈簧，使扭力彈簧受支撐桿頂撐，將具有凸弧部的凸弧板保
持適當張合彈性，以供膠帶通過產生具有適當強度的凸拱形；支架底端所樞設的前滾
輪端設一凹孔，供容納一墊片及彈簧，使前滾輪具有相當合宜的適度摩擦力，不會被
回拉的膠帶帶動逆轉。引證案並未揭示本案具垂直彎折的固定板結構，與本案構造特
徵不同。本案固定板一彎折面套鎖於支軸，由彈簧頂推住，使固定板可於支軸上擺動
一角度，當封箱動作時，若箱體直接撞擊固定板，固定板可適度朝後擺動以避免損壞
，固定板另一彎折面設有頂撐板，頂撐板上方中央處突出形成弧狀舌片，兩邊與固定
板之折出面間夾壓固設有左右扣扶片，使膠帶在穿過弧狀舌片及左右扣扶片間時，並
於膠帶封貼切斷後，殘留的膠帶頭即可保持挺立，以利下一次的封貼動作，具有增進
之功效。引證案無法證明本案有違專利法第九十八條第一項第一款、第二款及第二項
規定，乃為本案異議不成立之審定。原告不服，以本案將膠帶上引穿過兩扣扶片及頂
撐板弧狀舌片時，藉由弧狀舌片及左右扣扶片的扣頂，使膠帶豎立成弧狀體，不致往
下彎折影響下次之黏貼；引證案利用導片及凸弧部的頂撐，使穿過膠帶呈弧拱狀，以
利下次之黏貼，本案用以將膠帶壓挺之結構，已揭露於引證案，不具創新性及進步性
，提起一再訴願。一再訴願決定以本案技術特徵及整體結構與引證案所揭示者均不相
關，本案具增進之功效，引證案不足證明本案有違專利法第九十八條第一項第一款、
第二款及第二項規定，遂駁回其一再訴願。經核被告所為異議不成立之審定，及一再
訴願遞予維持，均尚無不合。茲原告起訴訴稱：本案之頂撐板、弧狀舌片設計係同於
引證案之凸弧板及導片之創意。本案將膠帶引穿過兩扣扶片及頂撐板弧舌片時，藉由
弧狀舌片及左右扣扶片的扣頂，使膠帶豎立成一弧狀體，而不致往下彎折影響下次黏
貼。引證案亦係利用導片與凸弧板之凸弧部的頂撐，使穿過此處之膠帶呈弧拱狀，以
利下次之黏貼，是本案所能達成之功效並未較引證案有增進之處，不具進步性。又本
案之特徵結構亦已揭露於引證案，亦不具新穎性云云。經查：引證案係於支架內側設
導片，於兩支架間裝設支桿及支撐桿，支桿上套設有扭力彈簧，使扭力彈簧受支撐桿
的頂撐而抵於凸弧板的背面，進而使得凸弧板保持有適當張合彈性；而本案則於固定
板一彎折面上設頂撐板，頂撐板上方中央處又突出形成有弧狀舌片，且頂撐板兩邊與
固定板之折出面間為夾壓固設有左右扣扶片，使得膠帶在穿過弧狀舌片及左右扣扶片
間時，並於膠帶封貼切斷後，殘留的膠帶頭即可保持挺立，以利下一次的封貼動作。
兩案構件的形狀與組裝位置均不相同，引證案並無揭示本案具垂直彎折的固定板，兩
案構造特徵不同。又引證案係前滾輪的支架適當處設有導片、支桿及支撐桿，利用支
桿套設扭力彈簧，使扭力彈簧受支撐桿頂撐，將具有凸弧部的凸弧板保持適當張合彈
性，以供膠帶通過產生具有適當強度之凸拱形，與本案之頂撐板之弧狀舌片之技術手
段特徵及整體結構、空間型態均不相同；本案頂撐板兩邊與固定板之折出面間為夾壓
固設有左右扣扶片，使膠帶在穿過弧狀舌片及左右扣扶片間時，並於膠帶封貼切斷後
殘留的膠帶頭即可保持挺立，以利下一次的封貼動作，確增進功效。又訴願機關將本
案送請財團法人工業技術研究院機械工業研究所審查，亦為相同之審查意見，有該所
八十七年十月七日（八七）工研機審字第○九九八號函所附之審查意見書在訴願可
稽。綜上所述，原處分所為之異議不成立之審定，及一再訴願決定加以維持，均無不
妥，應予維持。原告起訴論旨非有理由，應予駁回。
據上論結，本件原告之訴為無理由，爰依行政訴訟法第二十六條後段，判決如主文。
中    華    民    國     八十九      年      六      月       八        日
                    行 政 法 院 第 一 庭
                                審 判 長 評  事      黃  綠  星
                                         評  事      藍  獻  林
                                         評  事      黃  璽  君
                                         評  事      廖  宏  明
                                         評  事      鄭  忠  仁
右  正  本  證  明  與  原  本  無  異
                                         法院書記官  彭  秀  玲
中    華    民    國     八十九      年      六      月       八        日


司法院資訊處製作；財團法人民間司法改革基金會備份。
